最高法院民事判決　　　　　　　九十六年度台上字第三一五號
上　訴　人　甲○○
　　　　　　　　　　4樓
　　　　　　乙○○
共　　　同
訴訟代理人　吳中仁律師
上　訴　人　永然船務代理業股份有限公司
法定代理人　丁○○
訴訟代理人　王東山律師
被 上訴 人　丁○○
　　　　　　丙○○
共　　　同
訴訟代理人　王東山律師
上列當事人間請求損害賠償事件，上訴人對於中華民國九十五年
七月十一日台灣高等法院第二審判決（九十四年度重上字第五三
五號），各自提起一部上訴或上訴，本院判決如下：
    主  文
原判決關於(一)命上訴人永然船務代理業股份有限公司給付，(二)駁
回上訴人甲○○、乙○○請求上訴人永然船務代理業股份有限公
司及被上訴人丁○○、丙○○連帶給付依序為新台幣伍佰壹拾陸
萬陸仟元、壹佰伍拾萬元本息之上訴，暨各該訴訟費用部分均廢
棄，發回台灣高等法院。
    理  由
本件上訴人甲○○及其與乙○○（下稱甲○○等二人）之被繼承
人許木發（已於民國九十四年一月十日死亡）主張：伊之被繼承
人許志昌自九十年十月起即受僱於陳叔民（即定佳工程行－下稱
陳叔民），從事基隆港船舶貨物之固定及解固之工作。而陳叔民
於九十二年十月十二日下午七時許，承攬對造上訴人永然船務代
理業股份有限公司（下稱永然公司）所代理之水晶輪 （Crystal
Ray） 貨載電扶梯解固作業時，因未注意拖板車與工字鐵間之連
結面並未焊接固定，僅以鐵鍊綑綁，而未備其他防護措施，致許
志昌鬆開鐵鍊時，置放於板車上重達七千九百二十五公斤之電扶
梯由後端壓下，將其夾在電扶梯與工字鐵間，雖經送醫，仍因傷
重不治死亡（下稱系爭事故）。陳叔民為定佳工程行實際負責人
，為許志昌之雇主，就許志昌因職業災害死亡，應依法給付職業
災害補償金。又陳叔民承包永然公司之碼頭解固作業已十五年之
久，未事先確認載貨平台上之貨物有無墜落之危險，並設置符合
標準之必要安全設備及監督勞工作業之安全，自有過失，而構成
侵權行為。永然公司將本件解固業務交付陳叔民承攬，就許志昌
因職業災害死亡，應與陳叔民連帶給付職業災害補償金。永然公
司為事業單位，被上訴人丁○○為其董事長、被上訴人丙○○為
其總經理（兼作業現場負責人），均未於事前告知勞工及承攬人
有關之工作環境危害因素，及相關應採取之安全措施，致發生職
業災害，違反勞工安全衛生法（下稱勞安法）第五條第一項第四
、五款、第二十三條第一項、第十七條第一項、第十八條第一項
第一、三、五款等保護他人之法律規定，亦有過失，應與陳叔民
成立共同侵權行為負連帶損害賠償責任等情。爰依侵權行為之法
律關係，求為命：(一)永然公司與陳叔民連帶給付甲○○新台幣（
下同）一百二十三萬四千二百三十八元、乙○○四十一萬一千四
百十三元，(二)陳叔民、永然公司、丁○○、丙○○連帶給付甲○
○八百十六萬六千元、乙○○二百五十萬元，及均自起訴狀繕本
送達翌日起算週年利率百分之五之利息之判決（第一審判命陳叔
民給付甲○○三百零五萬三千一百三十八元、乙○○七十九萬五
千七百十二元，而駁回渠等其餘之訴，陳叔民就其敗訴部分雖據
聲明不服，但又撤回上訴，已告確定；原審則判命永然公司就第
一審命陳叔民給付甲○○一百二十三萬四千二百三十八元及乙○
○四十一萬一千四百十三元之本息為連帶給付，而駁回渠等其餘
上訴；永然公司就其敗訴部分，提起上訴；甲○○等二人就其敗
訴中請求永然公司、丁○○、丙○○連帶給付五百十六萬六千元
、一百五十萬元本息部分提起一部上訴，其餘敗訴部分未據渠等
提起上訴，已告確定）。
上訴人永然公司、被上訴人丁○○、丙○○則以：伊為船務代理
業者，並無船舶貨物解固能力，系爭電扶梯解固作業非伊所屬事
業，係由陳叔民全權處理，伊與陳叔民間並無承攬關係。況系爭
事故係發生於該電扶梯離開水晶輪後置放於基隆港務局東三碼頭
倉庫外之空地時，伊之運送任務於該電扶梯離開水晶輪後即已完
成，此後陳叔民所為任何解固行為與伊無涉，伊自無派丙○○至
現場參與或監督之理，更無違反勞安法相關規定可言，對造上訴
人甲○○等二人之請求，自屬無據等語，資為抗辯。
原審將第一審所為駁回甲○○等二人請求永然公司給付之判決予
以部分廢棄，改命永然公司與陳叔民連帶給付甲○○一百二十三
萬四千二百三十八元及乙○○四十一萬一千四百十三元本息，及
駁回甲○○等二人之其餘上訴，係以：上訴人甲○○等二人主張
前揭事故致許志昌死亡之事實，已據提出行政院勞工委員會（下
稱勞委會）北區勞動檢查所（下稱北區勞檢所）災害檢查報告書
及台灣基隆地方法院檢察署相驗屍體證明書（均影本）為證，復
為上訴人永然公司及被上訴人所不爭執，堪信為真實。依陳叔民
於台灣基隆地方法院九十四年度勞安字第一號業務過失致死之刑
事案件警訊及北區勞檢所訪談時所陳各情，核與其所僱員工陳智
斌及陳志成所證，其等係受僱於陳叔民經營之定佳工程行，與永
然公司之經理顏貫丞所證相符。而許志昌係由定佳工程行申請登
水晶輪之事實，亦據甲○○等二人提出為永然公司所不爭之申請
證（影本）為證。又許志昌於基隆市第二信用合作社帳戶自九十
一年九月二日起至九十二年九月十六日止之薪資轉存，均係由定
佳工程行之帳戶轉入乙節，亦有該社九十四年六月八日函可稽，
是陳叔民及證人陳志成、陳智斌所陳證各情，確與事實相符，應
可採信。則甲○○等二人主張許志昌係受僱於陳叔民之事實，應
堪採信。查永然公司為水晶輪該航次在基隆卸貨之航次代理，有
交通部基隆港務局（下稱基隆港務局）九十四年七月五日基港航
監字第０九四００一一七五七號函所附之代理資料可稽；又船務
代理業之業務範圍，依「船務代理業管理規則」第十八條第一項
第三款至第八款之規定，並不包括貨物裝卸，且永然公司對水晶
輪之請款清單中，亦係以各項代辦業務之內容，逐項請款，非就
水晶輪在基隆港卸貨業務之承攬報酬而為請求，亦有永然公司提
出之費用摘要可稽。惟永然公司登記之業務及依法令所得從事之
業務如何？與其實際從事之業務如何？本非必然相同，其向水晶
輪提出之上開費用摘要，亦未包含全部費用，若有其他支出，永
然公司會另向水晶輪呈報，亦為永然公司所不爭，自不能以該費
用摘要未記載解固費用，即認永然公司未負責系爭電扶梯之解固
業務。次查，水晶輪於基隆港之一切事務，均由永然公司代為處
理，為永然公司所自承，於水晶輪進港後，永然公司即通知陳叔
民前往解固，同時亦委託鎮洲裝卸股份有限公司（下稱鎮洲公司
）卸貨，及預定將系爭電扶梯堆放於碼頭，因發生系爭事故，而
未施作等情，系爭電扶梯自船上解固，及運送至倉庫堆放，既均
在永然公司辦理範圍內，則中間過程之本件解固，依常理自應包
含在內。又永然公司之副理顏貫丞通知陳叔民前來解固時，並未
表明代理水晶輪之意思，而係由陳叔民逕與船長聯絡，又非以水
晶輪名義支付相關費用，自難認為水晶輪之代理人，而應認係本
於自己名義委託陳叔民為解固工作並支付陳叔民相關報酬，是其
性質核與承攬契約相當。再查，陳叔民係許志昌之雇主，其就電
扶梯之解固，未詳細確認解固時有無足以引起危害之危險，又於
許志昌作業時，未在現場監督，致許志昌因作業疏失受傷死亡，
顯違勞安法第五條及勞工安全衛生設施規則第一百六十七條規定
。永然公司係將電扶梯之解固工作委託陳叔民承攬，尚非雇主，
而係勞安法第十六條所定以其事業招人承攬之事業單位。甲○○
等二人雖主張永然公司違反勞安法第第十七條、第十八條規定，
然該法第十七條規定所應告知之事業工作環境、危害因素暨本法
及有關安全衛生規定應採取之措施，乃該事業一般作業環境、通
常情形下可能發生危害之因素及應採取之安全衛生措施，至於承
攬人執行承攬業務上所應注意之安全衛生措施，乃屬承攬人專業
領域，事業單位並無告知義務，否則無異強令事業單位負擔超過
其能力範圍之義務，其不合理者至明，當非立法本意。本件永然
公司抗辯其並無解固之專業能力，事實上亦不從事解固業務，為
甲○○等二人所不爭，是解固時應採如何之安全衛生措施，已逾
永然公司業務範圍外，該公司及丁○○、丙○○並無告知義務，
自無違反上開第十七條規定之情事。又許志昌為陳叔民所僱用，
永然公司並無與陳叔民分別僱用勞工共同作業，亦無同法第十八
條適用餘地。陳叔民為許志昌之雇主，違反上開勞安法規定，未
採必要之安全措施，致許志昌於工作時受傷死亡，依民法第一百
八十四條第二項規定，自應負損害賠償責任。永然公司、丁○○
、丙○○並未違反勞安法之規定，則甲○○等二人主張永然公司
應依民法第一百八十四條第一項、第二項、第一百八十五條規定
，負侵權行為責任，或依公司法第二十三條規定，與丁○○負連
帶賠償責任，或與丙○○依民法第一百八十八條第一項前段負連
帶賠償責任，均無可取。復查，永然公司將系爭電扶梯之解固業
務招由陳叔民承攬，陳叔民則僱用許志昌從事工作，並於工作中
因遭遇職業災害致死亡，依勞動基準法（下稱勞基法）第五十九
條第一項第四款規定，陳叔民應負雇主之職業災害補償責任，永
然公司依勞安法第十六條規定則應與陳叔民負連帶責任。陳叔民
應給付許志昌遺屬一百六十四萬五千六百五十元（含喪葬費十八
萬二千八百五十元及死亡補償費一百四十六萬二千八百元）。又
許木發死亡後，甲○○等二人已協議分割遺產，各繼承二分之一
。準此，甲○○、乙○○得請求之金額分別為一百二十三萬四千
二百三十八元、四十一萬一千四百十三元。至甲○○等二人對永
然公司、丁○○及丙○○請求給付扶養費及精神慰撫金，則屬無
據。從而，甲○○、乙○○依前述規定，請求永然公司給付職災
補償金依序為一百二十三萬四千二百三十八元、四十一萬一千四
百十三元本息，並與陳叔民負連帶責任，洵屬正當，應予准許。
逾此範圍之請求（請求永然公司、丁○○、丙○○連帶給付甲○
○扶養費六十六萬六千元、給付甲○○、乙○○精神慰撫金依序
為七百五十萬元、二百五十萬元），則非正當，不應准許等詞，
為其判斷之基礎。
按勞安法第十六條規定，應與承攬人員就職業災害補償負連帶責
任者，以原事業單位以其事業招人承攬時為前提。依勞委會九十
一年九月二十七日勞安一字第０九一００五０七八七號函釋，事
業單位所交付承攬之「工作」，固不以登記之營業項目為限，然
仍以事業之「經常業務」為範圍。本件永然公司係船務代理業者
，原審既認依船務代理業管理規則第十八條第一項第三款至第八
款規定，其業務範圍並不包括貨物裝卸，且該公司並無解固之專
業能力，事實上亦不從事解固業務，能否認系爭電扶梯之解固業
務屬於永然公司之事業範圍？已非無疑。次依基隆港務局九十四
年七月五日前開函載，永然公司係於九十二年十月十二日以「代
理人」身分辦理水晶輪卸貨代理乙航次（見一審卷(一)第一七二－
一頁），此為甲○○等二人所同認（見一審卷(二)第二四頁），則
若永然公司僅係「偶一」代理該航次系爭電扶梯之卸載，而非以
之為「經常」之業務，則永然公司否認該項解固業務係其所營之
事業，是否全無可採？非無推求之餘地。末查，原審一方面認永
然公司為水晶輪該航次在基隆卸貨之航次代理，而由陳叔民逕與
水晶輪船長聯絡解固事宜，另一方面竟又認永然公司係本於自己
名義委託陳叔民解固，非無理由前後之矛盾，此與系爭電扶梯之
解固業務是否係永然公司之事業範圍所關頗鉅，非無再為推求之
必要。苟永然公司係本於自己名義委託陳叔民解固，又同時委託
鎮洲公司卸貨及預定將系爭電扶梯堆放於碼頭，復派員到場，則
甲○○等二人主張永然公司違反勞安法第十八條第一項第一款、
第三款及第五款規定，是否不足採？攸關其等得否依該規定請求
永然公司及丁○○、丙○○負損害賠償責任之認定，亦待釐清。
原審未遑詳為推求，遽以上述理由為不利於甲○○等二人及永然
公司之論斷，尚嫌速斷。上訴人上訴論旨，各自指摘原判決於其
不利部分為不當，求予廢棄，不能認為無理由。
據上論結，本件上訴均有理由。依民事訴訟法第四百七十七條第
一項、第四百七十八條第二項，判決如主文。
中　　華　　民　　國　九十六　年　　二　　月　　八　　日
                      最高法院民事第八庭
                          審判長法官  朱　建　男
                                法官  顏　南　全
                                法官  許　澍　林
                                法官  鄭　傑　夫
                                法官  蘇　清　恭
      本件正本證明與原本無異
                                      書  記  官
中　　華　　民　　國　九十六　年　　三　　月　　一　　日
                                                      Ｅ
